臺灣高雄地方法院民事判決　九十年度訴字第二四四○號
　　原　　　告　甲○○
　　　　　　　　丙○○
　　被　　　告　乙○○
右當事人間請求損害賠償事件，本院判決如左：
    主    文
原告之訴及假執行之聲請均駁回。
訴訟費用由原告負擔。
    事    實
甲、原告方面：
一、聲明：
（一）被告應各給付原告甲○○、丙○○新台幣（下同）二百萬元及均自起訴狀繕本
      送達翌日起至清償日止，按週年利率百分之五計算之利息。
（二）被告應於自由時報頭版新聞欄對原告等二人連續刊登三日道歉啟事，內容如附
      件一所示。
（三）願供擔保，請求宣告假執行。
（四）訴訟費用由被告負擔。
二、陳述：
（一）被告係勝淳鋼鐵股份有限公司（下稱勝淳公司）原監察人，因投資該公司發生
      糾紛，於民國（下同）八十七年十二月七日挾怨意圖散布於眾，而於尚耕法律
      事務所函上具體指摘「李、戴家族之頑劣、可惡、貪婪、狡詐、不見棺材不掉
      淚，非要人提出刑事追訴似不罷休、而唆使第三者，銀行、會計師以和戰方法
      兩手策略，繼續無惡不做，而李戴家族之親朋股東，敢怒不敢言，有道德無勇
      氣致令其等玩法弄權（錢），本人均於去年股東會提報證物，如有損失應自行
      負責。」等語，廣為寄發予下述對象：原告甲○○、丙○○及董監事人員（包
      括董事戴悅琪、戴神祐、李戴蘭花、戴悅青、戴素蘭，監察人戴士欽）、正錞
      鋼鐵股份有限公司（下稱正錞公司）負責人戴悅琪、總經理即原告甲○○及董
      監事人員（包括董事謝文鐘、監察人李戴蘭花）、惠眾會計師事務所廖德英會
      計師、中國農民銀行中港分行及中國農民銀行總行、勝淳公司原背書保證人董
      事朱繼聖、許玉燕等多數不特定人，足生損害於原告甲○○、丙○○名譽。上
      開事實業經檢察官提起公訴，並經鈞院以八十八年度易更字第八號判決被告誹
      謗罪行成立，處有期徒刑六月並得易科罰金在案。
（二）按「因故意或過失不法侵害他人之權利者，負損害賠償責任」、「不法侵害他
      人之名譽者，被害人雖非財產上之損害，亦得請求賠償相當之金額。其名譽被
      侵害者，並得請求回復名譽之適當處分。」，分別為民法第一百八十四條第一
      項前段、第一百九十五條第一項所明定。本件被告因故意誹謗原告甲○○、丙
      ○○之名譽，致使原告二人多年遭受精神折磨，非筆墨所能形容，爰依上開規
      定請求各二百萬元慰撫金及請求被告應於自由時報頭版新聞欄對原告等二人連
      續刊登三日道歉啟事，內容如附件一所示。
乙、被告方面：
一、聲明：
（一）原告之訴及假執行之聲請均駁回。
（三）訴訟費用由原告負擔。
二、陳述：
（一）被告律師函係為保護合法利益之行為：
      被告之律師函係記載：「李、戴家族之頑劣、可惡、貪婪、狡詐、不見棺材不
      掉淚，非要人提出刑事追訴似不罷休、而唆使第三者，銀行、會計師以和戰方
      法兩手策略，繼續無惡不做，而李戴家族之親朋股東，敢怒不敢言，有道德無
      勇氣致令其等玩法弄權（錢），本人均於去年股東會提報證物，如有損失應自
      行負責。」惟查，一者、董事會指原告八十五年財報不合法，股東權益及債權
      人權益受原告不法侵害為爭執原因，當時被告係以勝淳公司監察人身分依法執
      行職務；二者、職務執行過程中被告履勸原告等懸崖勒馬，但原告等竟一不做
      二不休，非法解散勝淳公司，另設立正錞公司吃掉勝淳公司財產，再設立富鈺
      公司吃掉正錞公司財產，以此五鬼搬運方法阻止債權人追索及損害公司股東益
      ，確有可惡、貪婪、狡詐等情；三者、原告等違反解除被告為勝淳公司保證人
      之約定，於勝淳公司解散後再向銀行借貸之後即惡意倒債，致使被告財產遭受
      強制執行。是被告之律師函係為保護債權人、股東、保證人、銀行等之權益，
      即保護合法利益之行為。
（二）被告並無散布於眾之意圖，且該律師函僅送達與本案有關之特定人：
      按刑法第三百十條第二項之誹謗罪須行為人將足以毀損他人名譽之事，著為文
      字或繪成圖畫，散發或傳布於大眾始足當之，如僅告知特定人或向特定機關陳
      述，即與散發或傳布於不特定之大眾者迴異，自與刑法第三百十條第二項之犯
      罪構成要件不符。查被告係委由尚耕律師事務所對勝淳公司負責人即原告甲○
      ○、董事長丙○○及董監事人員（包括董事戴悅琪、戴神祐、李戴蘭花、戴悅
      青、戴素蘭，監察人戴士欽）、正錞公司負責人戴悅琪及董監事人員（包括董
      事甲○○、謝文鐘、監察人李戴蘭花）、惠眾會計師事務所廖德英會計師、中
      國農民銀行中港分行及中國農民銀行總行、勝淳公司原背書保證人董事朱繼聖
      、許玉燕等人，寄發上開律師函，然被告係僅將上開律師函寄送特定人或特定
      機關，即與散發或傳布於不特定之大眾者迴異。
（三）且被告律師函中所敘均屬事實：
      按刑法第三百十條第三項規定：「對於所誹謗之事，能證明其為真實者，不罰
      。」查被告律師函中所敘均屬事實，並經台灣高等法院高雄分院九十年上易字
      第一五八五號刑事判決撤銷鈞院八十八年度易更字第八號之有罪判決，依前開
      規定，自屬不罰。
三、證據：提出刑事庭一審法官迴避聲請狀、勝淳公司董監事名單、八十五年三月四
    日董監事會議紀錄及補充紀錄、林益民會計師查核報告書、台中地院假扣押裁定
    書、原告等道歉書及協議書、勝淳公司八十七年十一月九日財務報表應收款及公
    司資產負債表、勝淳公司購料貸款項目及大興公司證明、富鈺公司工廠照片、許
    玉燕財產假扣押執行命令、會計師廖德英及許玉燕通話紀錄附錄音帶及譯文、許
    玉燕正錞公司股東會聲明書、正錞公司執照、八十六年十一月五日勝淳公司股東
    會會議紀錄、八十六年十二月二十日勝淳公司股東會會議紀錄、八十六年十一月
    十七日協議收購股權書、本院八十八年度重訴字第八九０號民事判決、股東許玉
    燕、葉清潭、翁榮太之證明書、照片、台灣高等法院台中分院八十九年度上易字
    第三七七號判決、台灣彰化地方法院八十八年度訴字第九七三號民事判決、台灣
    台中地方法院八十八年度聲字第五六七號裁定、股權轉讓協議書、股權登記證明
    書、勝淳公司向銀行貸款明細表、農民銀行中港分行清償證明及相關附件、正錞
    公司對外銷售單據傳票、勝淳公司短期購料借款明細帳餘額表、八十七年十一月
    二十三日農民銀行人員所抄貸款日期金額手稿、勝淳公司於八十八年四月六日繳
    農民銀行利息單據、許玉燕未參與正錞公司發起人證明函、勝淳公司八十七年八
    月三十一日資產負債表及八十七年八月應收資產交易款項明細帳餘額表、正錞公
    司八十八年六月二十四日股東會議紀錄摘要表及會議通知單、甲○○代表正錞公
    司私售勝淳公司資產給裕笙公司合約書、許玉燕台中高分院答辯狀、台灣高等法
    院台中分院判決書、致勝淳公司函、廖德英及許玉燕通話紀錄摘要、翁陳評及甲
    ○○通話紀錄摘要、台中謝慧敏律師函、刑事答辯狀、台灣高雄地檢署八十九年
    一月十八日偵訊筆錄、勝淳公司廠地登記謄本、台灣高等法院高雄分院九十年度
    上易字第一五八五號刑事判決各一份為證，並請求訊問證人許玉燕、戴士欽。
    理    由
一、本件原告等主張被告係勝淳公司原監察人，因投資該公司發生糾紛，於八十七年
    十二月七日挾怨意圖散布於眾，而於尚耕法律事務所函上具體指摘「李、戴家族
    之頑劣、可惡、貪婪、狡詐、不見棺材不掉淚，非要人提出刑事追訴似不罷休、
    而唆使第三者，銀行、會計師以和戰方法兩手策略，繼續無惡不做，而李戴家族
    之親朋股東，敢怒不敢言，有道德無勇氣致令其等玩法弄權（錢），本人均於去
    年股東會提報證物，如有損失應自行負責。」等語，廣為寄發予下述對象：原告
    甲○○、丙○○及董監事人員（包括董事戴悅琪、戴神祐、李戴蘭花、戴悅青、
    戴素蘭，監察人戴士欽）、正錞公司負責人戴悅琪、董監事人員（包括董事謝文
    鐘、監察人李戴蘭花）、惠眾會計師事務所廖德英會計師、中國農民銀行中港分
    行及中國農民銀行總行、勝淳公司原背書保證人董事朱繼聖、許玉燕等多數不特
    定人，足生損害於原告甲○○、丙○○名譽。上開事實業經檢察官提起公訴，並
    經鈞院以八十八年度易更字第八號判決被告誹謗罪行成立，處有期徒刑六月並得
    易科罰金在案。為此，爰依民法第一百八十四條第一項前段、第一百九十五條第
    一項規定請求各二百萬元慰撫金及請求被告應於自由時報頭版新聞欄對原告等二
    人連續刊登三日道歉啟事，內容如附件一所示；被告則以被告之律師函係為保護
    債權人、股東、保證人、銀行等之權益，即保護合法利益之行為。且被告並無散
    布於眾之意圖，並該律師函僅送達與本案有關之特定人。另被告律師函中所敘均
    屬事實，並經台灣高等法院高雄分院九十年度上易字第一五八五號刑事判決撤銷
    鈞院八十八年度易更字第八號之有罪判決，依前開規定，自屬不罰等語資為抗辯
    。
二、按「因故意或過失不法侵害他人之權利者，負損害賠償責任」、「不法侵害他人
    之名譽者，被害人雖非財產上之損害，亦得請求賠償相當之金額。其名譽被侵害
    者，並得請求回復名譽之適當處分。」，分別為民法第一百八十四條第一項前段
    、第一百九十五條第一項所明定。依此規定，侵權行為必要符合下列要件。故
    意或過失。須加害人具有責任能力。加害行為。侵害權利。不法。致
    生損害，即行為與損害間須有因果關係。本件爭點即在於被告之行為是否不法侵
    害原告等之名譽權即被告之誹謗罪行是否成立。經查：
（一）按刑法第三百十條第二項之誹謗罪須行為人將足以毀損他人名譽之事，著為文
      字或繪成圖畫，散發或傳布於大眾始足當之，如僅告知特定人或向特定機關陳
      述，即與散發或傳布於不特定之大眾者迴異，自與刑法第三百十條第二項之犯
      罪構成要件不符（最高法院七十五年度台非字第一七五號判決可資參照）。被
      告委由尚耕律師事務所對勝淳公司負責人即原告甲○○、董事長丙○○及董監
      事人員（包括董事戴悅琪、戴神祐、李戴蘭花、戴悅青、戴素蘭，監察人戴士
      欽）、正錞公司負責人戴悅琪及董監事人員（包括董事謝文鐘、監察人李戴蘭
      花）、惠眾會計師事務所廖德英會計師、中國農民銀行中港分行及中國農民銀
      行總行、勝淳公司原背書保證人董事朱繼聖、許玉燕等人，寄發記載「李、戴
      家族之頑劣、可惡、貪婪、狡詐、不見棺材不掉淚，非要人提出刑事追訴似不
      罷休、而唆使第三者，銀行、會計師以和戰方法兩手策略，繼續無惡不做，而
      李戴家族之親朋股東，敢怒不敢言，有道德無勇氣致令其等玩法弄權（錢），
      本人均於去年股東會提報證物，如有損失應自行負責。」等語函件，固為被告
      所坦承，並有上開律師函在刑事卷可憑；然被告係僅將上開律師函寄送特定人
      或特定機關，即與散發或傳布於不特定之大眾者迴異，縱其中用語不當，不無
      微疵，依前開說明，自與刑法第三百十條第二項之犯罪構成要件不符。又被告
      寄送中國農民銀行中港分行及中國農民銀行總行，雖未指定收文特定人士，自
      有可能流傳散布於不特定多數人手中，但被告既無散發或傳布於不特定之大眾
      之故意，自不因可能流傳散布於不特定多數人手中，即遽認被告構成誹謗犯行
      。
（二）次按散布文字、圖畫於眾，而指摘或傳述足以毀損他人名譽之事者，固為加重
      誹謗罪，但對於所誹謗之罪，能證明其為真實者，不罰，刑法第三百十條第二
      項、第三項前段定有明文。又言論自由為人民之基本權利，憲法第十一條有明
      文保障，國家應給予最大限度之維護，俾其實現自我、溝通意見、追求真理及
      監督各種政治或社會活動之功能得以發揮。惟為兼顧對個人名譽、隱私及公共
      利益之保護，法律尚非不得對言論自由依其傳播方式為合理之限制。刑法第三
      百十條第一項及第二項誹謗罪即係保護個人法益而設，為防止妨礙他人之自由
      權利所必要，符合憲法第二十三條規定之意旨。至刑法同條第三項前段以對誹
      謗之事，能證明其為真實者不罰，係針對言論內容與事實相符者之保障，並藉
      以限定刑罰權之範圍，非謂指摘或傳述誹謗事項之行為人，必須自行證明其言
      論內容確屬真實，始能免於刑責。惟行為人雖不能證明言論內容為真實，但依
      其所提證據資料，認為行為人有相當理由確信其為真實者，即不能以誹謗罪之
      刑責相繩，亦不得以此項規定而免除檢察官或自訴人於訴訟程序中，依法應負
      行為人故意毀損他人名譽之舉證責任，或法院發現其為真實之義務。就此而言
      ，刑法第三百十條第三項與憲法保障言論自由之旨趣並無牴觸（司法院大法官
      會議釋字第五０九號）。
（三）查被告寄發之律師函內容，固載有「李、戴家族之頑劣、可惡、貪婪、狡詐、
      不見棺材不掉淚，非要人提出刑事追訴似不罷休、而唆使第三者，銀行、會計
      師以和戰方法兩手策略，繼續無惡不做，而李戴家族之親朋股東，敢怒不敢言
      ，有道德無勇氣致令其等玩法弄權（錢）．．．」等語，然綜觀該律師函，被
      告係肇因勝淳公司之經營、解散，損害其權益甚大，為維護己身權益，因而發
      函，故被告所為尚非任意以言詞指摘足以毀損他人名譽之事。再被告辯稱其發
      函時仍係勝淳公司監察人一節，業據其提出勝淳公司會議紀錄及變更登記事項
      卡（見刑事卷證物乙冊第八頁～十三頁）為證，而依勝淳公司會議紀錄之記載
      ，被告監察人職務任期為三年，即自八十四年十月五日起至八十七年十月五日
      止，而勝淳公司固於八十六年十二月日二十日改選監察人（見刑事卷證物乙冊
      第九十五頁），但被告既否認勝淳公司上開股東會有經合法通知，且證人許玉
      燕亦證述未受通知開股東會改選董監事（見台灣高等法院高雄分院九十一年一
      月二十四日刑事訊問筆錄），是被告因認勝淳公司未依法改選監察人，其仍為
      勝淳公司監察人，尚非無據，難認被告已明知其非監察人。又被告辯稱上開律
      師函內容均涉可受公評之公司事務之情，依被告上開律師函所述，勝淳公司如
      未依法律規定解散及清算，且仍隱匿而向銀行借款，則受害人即包括公司股東
      與其他公司債權人，是被告所辯非僅涉私德等語，亦堪採取。另被告辯稱其曾
      為勝淳公司保證向農民銀行貸款，嗣原告丙○○以勝淳公司董事長身分與其簽
      訂協議書約定免除（更換）其所有保證責任，詎料丙○○並不僅未依約而行，
      勝淳公司於八十六年十一月五日決議解散及成立正錞公司後，仍大量向銀行貸
      款，復不願清償農民銀行等銀行之貸款，行惡意倒債之實；又正錞公司標購承
      受勝淳公司資產，但正錞公司並未實際支出，以正錞公司掏空勝淳公司，其受
      害殊鉅，而勝淳公司及正錞公司之股東多為李戴人士，故認李、戴家族可惡、
      狡詐等情；業據被告提出會議紀錄、明細帳餘額表、股東名簿、通聯紀錄等為
      證（見刑事卷證物乙冊第七十七、八十八～九十、一０四、一五五～一五六、
      一七二～一八一頁）。觀以勝淳公司及正錞公司股東名簿，勝淳公司之股東為
      甲○○、戴悅琦、戴神祐、李戴蘭花、戴悅青、戴素蘭、戴士欽、戴悅玲、李
      明儒、朱繼聖、許玉燕、乙○○、詹柳鶴、江國揚、葉清潭、趙淑敬、翁榮太
      ，正錞公司之股東為戴悅琦、甲○○、謝文鎧、李戴蘭花、戴神祐、戴士欽、
      許玉燕、林秀麗、戴悅青、李明儒，是被告泛稱勝淳公司及正錞公司股東為李
      戴家族，乃屬合理。再勝淳公司於八十六年十一月五日決議解散及成立正錞公
      司，有會議紀錄可稽（見刑事卷證物乙冊第七十七頁），惟勝淳公司仍隱匿上
      情，而於八十七年一月五日向農民銀行開立信用狀，此亦據證人即農民銀行職
      員朱敏銓在台灣高等法院高雄分院刑事庭證述「八十七年一月五日最後一次開
      狀，當時不知勝淳公司要解散，如果知道就不會同意融資。」等語（見台灣高
      等法院高雄分院九十一年一月二十四日刑事訊問筆錄），是被告指勝淳公司隱
      匿決議解散事實向銀行貸款，加重其負擔，亦非虛構。另正錞公司成立，固繳
      足股款，有原告等提出之存款餘額證明書、存款證明、活期存款存摺、報價單
      及押標金支票附於刑事卷以資佐證。然證人許玉燕在台灣高等法院高雄分院證
      述並未擔任正錞公司之股東，亦未繳納股款等語（見台灣高等法院高雄分院九
      十一年一月二十四日刑事訊問筆錄），則正錞公司之成立過程即非無疑。參以
      證人廖德英在刑事原審證述「從財務紀錄可查明正錞公司有無付錢給勝淳公司
      ，即有無為勝淳公司償還銀行貸款。」等語（見本院刑事庭易更卷三第一五五
      頁），而原告等迄今復未能提出正錞公司標購勝淳公司資產之資金流向相關證
      據，是被告質疑資本額三千二百萬元之正錞公司如何標購一億五千八百十八萬
      九千元之勝淳公司資產，即非無的放矢。從而，被告之上開律師函所載內容似
      非全然不實，依前開司法院大法官解釋意旨，即不能以誹謗罪之刑責相繩，台
      灣高等法院高雄分院九十年度上易字第一五八五號刑事判決亦同此見解，有該
      判決一紙在卷可稽。
三、準此，被告之誹謗罪之刑責既不成立，即被告並無不法侵害原告等之名譽權，是
    原告等本於侵權行為法律關係，分別請求被告給付精神慰撫金二百萬元及及均自
    起訴狀繕本送達翌日起至清償日止，按年息百分之五計算之法定遲延利息，並請
    求被告應於自由時報頭版新聞欄對原告等二人連續刊登三日道歉啟事，內容如附
    件一所示，即屬無據，應予駁回。
四、本件原告等既經敗訴，其假執行之聲請因訴之駁回而失所依據，不予准許。
五、據上論結，本件原告之訴為無理由，並依民事訴訟法第七十八條，判決如主文。
中　　　華　　　民　　　國　　九十一　　年　　　五　　　月　　 十七　　 日
                              臺灣高雄地方法院民事庭
~B法　　　官　官信成
右為正本係照原本作成。
如不服本判決，應於送達後廿日內，向本院提出上訴狀並表明上訴理由，如於本判決
宣示後送達前提起上訴者，應於判決送達後十日內補提上訴理由書（須附繕本）。
中　　　華　　　民　　　國　　九十一　　年　　　五　　　月　　 十七　　 日
~B法院書記官　謝群育
